【裁判字號】    89,自,23
【裁判日期】    900222
【裁判案由】    偽造文書
【裁判全文】
臺灣宜蘭地方法院刑事判決                            八十九年度自字第二三號
    自  訴  人  丁○○○
    自訴代理人  丙○○
    被      告  甲○○
    被      告  乙○○
右列被告因偽造文書案件，經自訴人提起自訴，本院判決如左：
    主  文
甲○○、乙○○均無罪。
    理  由
一、自訴意旨略以：自訴人合法房屋座落在宜蘭縣宜蘭市○○路九十七號，業經法院
    於民國八十二年七月一日公證出租在案，數日後即同年七月十三日遭台灣電力股
    份有限公司宜蘭區營業處來函稱依據宜蘭縣政府函示，於八十二年七月十三日配
    合該府執行停止供電，期間主管機關並未依建築法規定通知房屋所有人即自訴人
    ，致自訴人無由遭斷電而受損失，自訴人經查詢後向宜蘭縣政府先後提出陳情書
    並申請復電，惟均遭宜蘭縣政府承辦人員甲○○分別以宜蘭縣政府八九府建管字
    第００九三九七號、八九府建管字第０二三二一一號、八九府建管字第０三六三
    四一號及八九府建管字第０六六五八五號函覆要求自訴人先行拆除上開建物背側
    違建後再行申請等語，其所依據之斷電法令係已遭停止適用之前台灣省政府建設
    廳於八十一年七月二十五日八一建四字第三三五七０號函文為憑，而該函文係屬
    逾越法律授權之違法行政命令，經自訴人指出後，被告甲○○仍執此而回函，係
    屬未依法查明違法原因並追究原承辦之違法行政責任而登載於職務之公文書上，
    並故意虛偽列增記載依法無據不實之情事於公文書上。另自訴人因遭前述違法行
    政處分而遲遲無法復電受有損害，乃依法向宜蘭縣政府請求國家賠償，卻接獲被
    告乙○○依其職務所制作之八九府秘法字第０三九六九一號函及其所附之宜蘭縣
    政府拒絕賠償理由書，明知所引用前開被告甲○○制作之函文均屬不實事項，卻
    故意共同制作而登載在前述賠償理由書中，被告乙○○涉有與被告甲○○共同偽
    造公文書，因認被告張謙詳、乙○○涉有連續共同明知為不實事項而登載於職務
    上所掌之公文書罪嫌等語。
二、按犯罪事實應依證據認定之，無證據不得推定其犯罪事實；又不能證明被告犯罪
    者，應諭知無罪之判決；刑事訴訟法第一百五十四條、第三百零一條第一項分別
    定有明文。次按刑法第二百十三條規定，需以公務員明知為不實事項，而登載於
    職務上所掌之公文書，足以生損害於公眾或他人者，始足當之，如係公務員在其
    法定職務上而為之函覆、處分或決定，除有明確事由及證據可資證明公務員故意
    為虛偽記載之情形，若僅屬行政處分違法與否之爭執，行政相對人不服行政處分
    者，應循行政救濟程序請求撤銷該違法之行政處分，不能以該處分是否違法逕以
    公務員涉有偽造公文書之刑責相繩。
三、自訴人認為被告甲○○明知執行斷電所依據之前台灣省政府建設廳於八十一年七
    月二十五日八一建四字第三三五七０號函文業於八十八年七月一日起停止適用，
    屢經陳情申請復電，仍一再函覆拒絕，被告乙○○卻引用被告張謙詳制作之函文
    而拒絕國家賠償，此有自訴人提出之宜蘭縣政府八九府建管字第００九三九七號
    、八九府建管字第０二三二一一號、八九府建管字第０三六三四一號、八九府建
    管字第０六六五八五號、八九府秘法字第０三九六九一號函影本及內政部營建署
    八十九年營署建字第二一五八０號所附八十九營署建字第一三七三六號函影本在
    卷可參。訊據被告甲○○、乙○○堅決否認涉有上開罪嫌，被告甲○○辯稱：我
    是宜蘭縣政府建設局建管課負責公共安全部分之承辦人員，這四分公文書是我職
    務上制作的沒錯，我是依法答覆而已，我並沒有偽造不實之事項，八十二年間以
    前縣府承辦人員是依照台灣省政府建設廳函為斷電處分，後來自訴人四次申請復
    電，經現場勘查結果旁邊法定空地違建並未拆除，所以我們都回函拒絕，當初執
    行斷電時，省府的函令是有效的，營建署的公文與他們申請復電部分無關。被告
    乙○○辯稱：我是之前在縣府秘書處法制股承辦國家賠償業務，自訴人申請國家
    賠償，我依承辦單位提供的資料在職務上制作拒絕賠償理由書，並無制作不實事
    項等語。
四、經查：
（一）建築法第九十條第二項於八十四年八月二日總統令修正公布生效後，授權行政
      機關對於擅自變更建築物使用之所有權人及使用人有同法第五十八條各款情事
      之一者，得以停止供給水電之處分促使所有權人及使用人履行其行政法上之義
      務。此項規定修正通過之前，各縣市政府已有執行斷水斷電之行政措施，其因
      欠缺法律明確授權即侵犯人民享有水電供給之權利，其適法性備受質疑，是以
      有本項規定之修正，期使行政機關執行此項處分時有明確之法律授權而符合依
      法行政之原則。惟過去各縣市政府依照前台灣省政府建設廳於八十一年七月二
      十五日八一建四字第三三五七０號函文辦理斷水斷電之處分，其是否因嗣後建
      築法前開修正而當然違法，尚須依照個案由行政法院為終審之裁判始能認定；
      且違法之行政處分，其效力並非當然自始確定無效，此與民法無效之概念有別
      ，違法行政處分原則上僅為可得撤銷，其撤銷與否，尚待行政機關依職權或行
      政相對人請求，始能決定，又行政處分經撤銷者，效力原則上雖溯及既往失其
      效力，然出於公益或私益之考量，法律亦允許往後失效之情形存在（以上參見
      行政程序法第一百十一條、第一百十七條及一百十八條規定）。是即便建築法
      前揭規定修正後，及前台灣省政府建設廳八一建四字第三三五七０號函失效後
      ，並不表示各縣市政府以往所為之斷水斷電處分當然失其效力。另自訴人提出
      之內政部營建署八十九年營署建字第二一五八０號所附八十九營署建字第一三
      七三六號函說明：得否申請復電，仍應查明違反規定之情事是否已依限期補辦
      手續或改善完竣等語，亦表示是否能申請復電，需視個案認定，其決定之審核
      權仍在主管行政機關，合先敘明。
（二）本案中停止供電處分之作成係於前揭建築法修正之前，參照上開說明，該停止
      供電處分並不當然無效，自訴人申請復電，被告甲○○依職權制作上開函覆，
      核屬按照一般行政程序所為，並無任何明知為不實事項而登載於職務上所掌文
      書之情形，自訴人如有不服，自應依照行政救濟程序，提起訴願、行政訴訟請
      求撤銷該行政處分，或立即補辦相關手續，以使宜蘭縣政府將該停止供電處分
      廢止，始為妥適之救濟程序。又被告乙○○引用被告張謙詳所為前揭函文依職
      權制作拒絕國家賠償理由書，係依照職務分工而為另一函文，並未將不實事項
      與被告張謙詳共謀而登載於被告張謙詳職務上所掌之公文書，亦未有與被告張
      謙詳共謀而登載於被告乙○○其本身職務上所掌之公文書，且被告張謙詳所為
      之函文，本院認為並無不實登載之情形，則被告乙○○引用該函文而為之拒絕
      賠償理由書，自亦無不實登載之情形，如自訴人不服該拒絕賠償理由書，理應
      向本院提起國家賠償訴訟，始為妥適之救濟程序。
    綜上所述，自訴人所舉之證據，不足以證明被告張謙詳、乙○○涉有明知為不實
    事項而登載於職務上所掌之公文書之犯行，本院復查無其他積極證據足以認定被
    告張謙詳、乙○○確有自訴人所指訴之犯行，無法證明被告二人犯罪，自應依法
    諭知無罪判決。
據上論斷，應依刑事訴訟法第三百四十三條、第三百零一條第一項，判決如主文。
中      華      民      國      九十    年      二      月     二十二   日
                                  臺灣宜蘭地方法院刑事第二庭
                                          法  官
右正本證明與原本無異。
如不服本判決，應於判決送達後十日內，向本院提出上訴狀。
                                          書記官
中    華    民    國      八十        年              月               日


司法院資訊處製作；財團法人民間司法改革基金會備份。
